臺灣高等法院高雄分院刑事判決　　　　94年度上訴字第1257號
上　訴　人
即　被　告　乙○○
指定辯護人　陳文卿　律師
上列上訴人因偽造有價證券等案件，不服臺灣高雄地方法院94年
度訴緝字第39號中華民國94年7 月19日第一審判決（起訴案號：
臺灣高雄地方法院檢察署91年度偵字第18909 號），提起上訴，
本院判決如下：
    主  文
原判決撤銷。
乙○○意圖供行使之用，而偽造有價證券，處有期徒刑貳年。如
附表一編號1 、2 、3 號所示偽造之「甲○○」本票參張、如附
表一編號4 號所示「付款同意書」上偽造之「甲○○」署押及印
文各壹枚、如附表二所示偽造之「甲○○」印章壹枚，均沒收。
    事  實
一、乙○○明知甲○○並未同意以其名義參加互助會，竟基於意
    圖為自己不法所有之犯意，冒用甲○○名義參加以丁○○為
    會首，會期自民國91年4 月2 日起至91年9 月27日止，每月
    2 、7 、12、17、22、27日上午9 時30分在高雄縣鳳山市○○路工協市場開標，每會會金新台幣（下同）2,000 元，採
    外標制（即會員得標後，每月固定繳付2,000 元會款及得標
    時出價之標息），底標為200 元，最高標息限制為800 元，
    會員得標後，並應簽發本、息總金額之本票予會首收執，會
    員共計36人之互助會（會首僅收工資2,000元）。迨於91年4
    月27日（即第6 會）上午，乙○○前往上開開標處所，向丁○○佯稱甲○○委託伊前來標會，以冒用「甲○○」名義填
    載標息800 元以偽造標單之準私文書（未扣案）方式，參與
    競標而行使之，足以生損害於甲○○、丁○○及其他活會會
    員。得標後，復為遂行其詐欺取財之目的，基於意圖供行使
    之用而偽造有價證券及行使偽造私文書之犯意，於91年4 月
    27日某時，在其位於高雄縣大寮鄉中興村6 巷9 號住處，在
    如附表一編號1 至3 所示以「甲○○」為發票人及票號、票
    面金額、發票日及到期日之本票上，偽簽「甲○○」之姓名
    及蓋用其於不詳時間、地點，委由不知情之不詳年籍成年刻
    印業者偽刻「甲○○」之印章各1 枚，接續偽造上開以「甲○○」為發票人之本票3 紙，並在如附表一編號4 所示之付
    款同意書上立同意書人欄，偽簽「甲○○」姓名及蓋用上開
    偽刻之印章各1 枚，再以其個人名義於如附表一編號1 至3
    所示3 紙本票背面簽名及蓋用印章背書後，持以向丁○○行
    使，充為死會會員擔保付款之用，致使各該互助會活會會員
    陷於錯誤，共交付活會會款72,000元予丁○○轉交乙○○，
    足以生損害於甲○○、丁○○及其他活會會員。乙○○因而
    詐得60,000元（活會會員共為30人，每人繳之活會會款2,00
    0 元，2,000 ×30=60,000）。 嗣於91年6 月17日，因乙○○經濟陷入困境，無法繼續繳納會款，經丁○○向甲○○詢
    問後，始知上情。
二、案經丁○○、甲○○分別訴由臺灣高雄地方法院檢察署檢察
    官及高雄市政府警察局小港分局報請臺灣高雄地方法院檢察
    署檢察官偵查起訴。
    理  由
壹、程序方面：
一、按依修正後刑事訴訟法施行法第7 條之3 規定：「中華民國
    92年1 月14日修正通過之刑事訴訟法施行前，已繫屬於各級
    法院之案件，其以後之訴訟程序，應依修正刑事訴訟法終結
    之。但修正刑事訴訟法施行前已依法定程序進行之訴訟程序
    ，其效力不受影響。」，而92年2 月6 日修正公布之刑事訴
    訟法，業於同年9 月1 日施行，本件係於91年11月21日修正
    刑事訴訟法施行前繫屬於原審法院，此有原審法院收文章蓋
    於台灣高雄地方法院檢察署91年11月20日雄檢楠閏91偵緝13
    78字第8147號送審函可稽（見原審卷第1 頁）。本件告訴人
    丁○○、甲○○於警詢及偵查中之供述筆錄，均係修正刑事
    訴訟法施行前依當時之法定程序所製作取得之證據，其證據
    能力不因修正刑事訴訟法實施而受影響，均有證據能力。
貳、實體方面：
一、訊據上訴人即被告乙○○對於上揭時、地以甲○○名義參加
    以告訴人丁○○為會首之前揭互助會，並於91年4 月27日（
    即第6 會），以「甲○○」名義填載標息800 元之標單參與
    競標得標，並於如附表一編號1 至3 號所示之本票3 紙上、
    如附表一編號4 號所示之付款同意書上簽署「甲○○」姓名
    、蓋用「甲○○」印章後，交予告訴人丁○○收執，及由告
    訴人丁○○轉交活會會款72,000元等情供認不諱，惟矢口否
    認有何偽造有價證券、行使偽造準私文書、行使偽造私文書
    及詐欺取財之犯行，辯稱：伊事前有徵得「甲○○」之同意
    始以其名義參加互助會，得標後以其名義簽發本票時亦曾經
    過甲○○同意，印章係伊在甲○○抽屜取得，當時係甲○○
    要伊自己取用，甲○○係擔心丁○○找他要錢，才不敢說出
    實情云云。指定辯護人則辯稱：甲○○係因深怕丁○○對其
    不利，始配合丁○○之指控；且被告94年4 月8 於原審提出
    之答辯狀及所附之和解書，均係被告之胞妹丙○○委請他人
    撰寫，實非被告之本意；另被告於偵查中僅承認沒有告知甲○○簽發本票一事，而非自承未經甲○○同意，擅自簽發以
    甲○○為發票人之本票及付款同意書云云。惟查：
（一）被告於檢察官偵查中業已自承：伊以「甲○○」名義簽發
      本票，並未經過甲○○同意等語（見91年度偵緝字第1378
      號卷第18頁背面），並經原審於94年7 月1 日審判期日當
      庭勘驗該偵查錄音帶內容與上開偵訊筆錄之記載大致相符
      （見原審94年7 月1 日審判筆錄第20至21頁）；雖原審勘
      驗被告於上開偵查中自白錄音帶結果：被告對檢察官問及
      ：「你簽發本票有無跟甲○○講？」時，係答稱：「沒有
      」（見原審卷第99頁），而非筆錄所載之「我沒有經過他
      的同意用他的名字標會及簽本票」（見上開偵卷第18頁背
      面），然被告既自承未告知甲○○欲以其名義簽發本票一
      事，自無從取得甲○○之同意，是被告於偵查中承認未事
      先告知甲○○將以其名義簽發本票，實質上即等於承認未
      經甲○○同意而簽發本票，是被告於偵查中已自白犯罪事
      實，應足認定，辯護人上開所辯，顯有誤會。至於被告於
      原審所提上開答辯狀，係由證人即被告之胞妹丙○○代被
      告處理，即由其向甲○○了解實際情形後，再轉述予柳聰
      賢律師撰寫，被告並未看過答辯狀內容等情，固據證人丙○○於本院證述在卷（見本院審判筆錄第3 頁以下），惟
      此僅足證明被告並未於原審具狀自白犯罪事實，仍無礙被
      告於偵查中之自白效力。
（二）又被告上開自白，核與證人即告訴人甲○○於警詢時指訴
      ：伊本人並未參加以丁○○為會首之互助會，亦未同意或
      委託被告加入丁○○之互助會，係事後丁○○向其催討會
      錢，伊始知悉丁○○其人，該以伊名義所簽發之付款同意
      書及本票上之「甲○○」簽名及蓋印，均非伊所為，伊不
      知為何人所為（見警卷第2 頁）、於偵查中指述：伊未借
      印章給被告使用，亦未同意其以伊名義簽發本票（見91年
      偵字第18909 號卷第10、11頁）、於原審91年度訴字第33
      06號審理中結證：伊並未授權被告以伊名義參加丁○○所
      招集之互助會，如附表一編號1 至3 所示本票3 紙，並非
      伊所簽發，印章亦非伊所有等語（見原審91年度訴字第33
      06號卷第17頁）、證人即告訴人丁○○於警、偵及原審91
      年度訴字第3306號案件審理中分別指述及證稱：被告向伊
      佯稱友人甲○○欲參加伊所招募之互助會，91年4 月17日
      9 時30分，被告至高雄縣鳳山市工協市場偽稱受甲○○之
      委託，以800 元得標，有寫標單，上寫「甲○○」名字及
      金額，被告並於當日中午將「甲○○」所簽立之如附表一
      編號1 至3 所示本票3 紙及如附表一編號4 號所示之付款
      同意書1 紙交付予伊，伊即將甲○○之得標款72,000元交
      付被告，迨至91年6 月17日，被告及甲○○均未支付死會
      會款，經詢問甲○○本人後始得知甲○○並未參加伊所招
      募之互助會，且亦未簽發前揭本票及付款同意書等語（見
      警卷第1 頁、91年偵字第18909 號卷第10頁、原審91年度
      訴字第3306號卷第17頁）大致相符。此外，復有如附表一
      編號1 至3 所示本票3 紙（見臺灣高雄地方法院檢察署91
      年度發查字第4352號卷第6 至8 頁）及如附表一編號4 所
      示付款同意書1 紙（見臺灣高雄地方法院檢察署91年度發
      查字第4352號卷第5 頁）附卷可稽。是被告確有未徵得告
      訴人甲○○同意，而冒用其名義參加以告訴人丁○○為會
      首之互助會，並於91年4 月27日以告訴人甲○○名義填寫
      標單參加競標而得標，且偽造告訴人甲○○名義簽發本票
      3 紙及付款同意書1 紙持以交付告訴人丁○○，憑以收取
      會款之事實，已臻明確。
（三）雖證人甲○○於94年7 月1 日原審審理時改證稱：當時伊
      與被告同租高雄縣大寮鄉之房屋，伊有同意被告以其名義
      參加丁○○所招募之互助會，如附表一編號1 至3 所示之
      本票3 紙非伊所簽發，但係被告告知後，伊同意被告自行
      取用伊抽屜內之印章，以伊名義所簽發者等語（見原審94
      年7 月1 日審判筆錄第4 至11頁）。然查，告訴人甲○○
      確未同意被告以「甲○○」名義參加丁○○所招募之互助
      會，及簽發如附表一編號1至3所示本票3 紙及如附表一編
      號4 所示之付款同意書1紙 等情，業據告訴人即證人甲○○、丁○○於警詢、偵查及原審91年度訴字第3306號審理
      中證述明確，已如前述，且證人甲○○於本院審理時亦證
      稱：被告以伊名義簽發本票及付款同意書均未徵得伊之同
      意，伊也未授權被告刻用印章等語（見本院審判筆錄第6
      、7 頁），是證人在警詢、偵查、原審第1 次訊問及本院
      詰問時，已多次證稱並未同意被告以證人甲○○名義簽發
      本票及付款同意書，其嗣後於原審第2 次詰問時，始改稱
      如上之證詞，是否屬實，已非無疑；而且被告94年4 月4
      日於原審提出之答辯狀所附由告訴人出具之和解書，其內
      記載：「本人甲○○…念及乙○○先生要照顧妻小，生活
      困苦，致使冒用本人名義填寫同意書及開立本票，本人願
      意原諒他的行為，特此立據為憑」（見原審卷第40頁），
      而該和解書係被告之胞妹丙○○於案發後，找告訴人甲○○了解事情始末後，由丙○○擬稿，再交由告訴人甲○○
      過目簽名一節，業據證人甲○○於本院證述無訛，（見本
      院審判筆錄第6 頁），核與證人丙○○於本院證稱：和解
      書係伊案發後與甲○○聯絡，並依甲○○口述情形所擬稿
      等語（見本院審判筆錄第4 頁）相符，準此該和解書顯係
      證人丙○○根據告訴人甲○○口述內容而為記載，而且告
      訴人於出具此和解書之前，亦始終證稱其並未同意被告簽
      發上開本票及付款同意書，況證人丙○○為被告之胞妹，
      係代被告了解案情，與告訴人丁○○無任何關係，告訴人
      甲○○自可毫無顧忌地陳述事實真相，而毋庸隱瞞或保留
      事實，故該和解書之內容應較接近真實；參以被告於偵查
      中亦供承未經甲○○同意，以其名義簽發本票3 紙及付款
      同意書1 紙等情，如前所述，足認證人甲○○於原審改稱
      曾事前同意被告以「甲○○」名義參加丁○○所招募之互
      助會，並經被告告知後，同意被告以「甲○○」名義簽發
      本票，並蓋用抽屜內之印章等語，應屬事後迴護之詞，自
      不足資為對被告有利之證據。
（四）綜上所述，被告所辯顯屬事後卸責之詞，不足採信。本案
      事證明確，被告上開犯行，堪足認定，應予依法論科。
二、按我國民間互助會，係由會首招募會員參加所組成，每於標
    會時，由欲標取會款之會員，在空白紙條上，或僅書立其姓
    名、綽號及數字者，甚或只書寫數字而未書立其姓名、綽號
    ，另以言詞等方法表示係何會員所出具者，則依習慣或特約
    均足以辨明係該會員以所書寫數字為標息金額參加競標之標
    單，自應以準私文書論（最高法院89年度台上字第1319號判
    決意旨參照）。本件被告在標單上偽造競標者「甲○○」之
    署名，並填載表示標息之數字，用以偽造足以表示該競標者
    係以該標息競標之一定用意之標單準私文書，並持以行使競
    標而得標，以此方式冒用「甲○○」名義得標，足以生損害
    於甲○○、丁○○及其他活會會員；復偽造「甲○○」名義
    之本票及付款同意書，並交付丁○○而行使之，進而詐取當
    次尚屬活會會員之會款；核其所為，係犯刑法第201 條第1
    項意圖供行使之用而偽造有價證券罪、第216 條、第220 條
    第1 項、第210 條之行使偽造準私文書罪、第210條、第216
    條行使偽造私文書罪、第339 條第1 項之詐欺取財罪。被告
    偽造「甲○○」印章、印文及署押之行為，均為偽造有價證
    券、偽造準私文書行為、偽造私文書之階段行為，不另論罪
    ；又行使有價證券之低度行為應為偽造有價證券之高度行為
    所吸收；再偽造準私文書、私文書後復持以行使，偽造準私
    文書、私文書之低度行為應為行使之高度行為所吸收，均不
    另論罪。被告利用丁○○向各該活會會員收取會款，及利用
    不知情成年刻印者偽刻「甲○○」印章，均應論以間接正犯
    。被告偽造「甲○○」名義本票3 紙，因其法益之享有人為
    同一人，應認侵害之法益同一，且其行為係同時同地實施，
    各行為獨立性極為薄弱，依社會上一般觀念，在時間差距上
    難以強行分開，應屬接續犯。再被告一冒標行為，使各該活
    會會員受騙而交付會款，係一行為侵害數法益，觸犯數詐欺
    罪名之同種想像競合犯。被告所犯意圖供行使之用而偽造有
    價證券、行使偽造準私文書、行使偽造私文書及詐欺取財四
    罪間，有方法目的之牽連關係，為牽連犯，依刑法第55條之
    規定，從一重之意圖供行使之用而偽造有價證券罪處斷。公
    訴人雖漏未論及被告偽造標單投標之行為，惟此部分與起訴
    部分有裁判上一罪之關係，業如前述，本院自得併予審理。
    另被告偽造有價證券行使之行為，固含有詐欺性質，惟被告
    另為達使活會會員交付會款之詐欺取財目的，而有行使偽造
    標單之行為，仍應另論以詐欺取財罪，均併此說明。按偽造
    有價證券罪之法定最低刑為3 年以上有期徒刑，考其立法意
    旨在維護市場秩序，保障交易信用。本件被告因一時思慮不
    周而罹此罪責；且被告已與告訴人甲○○達成民事和解，有
    上開和解書1 紙在卷可憑，減少損害之擴大；再者，本件偽
    造本票之面額僅90,000元、詐騙金額為60,000元，金額非鉅
    ，本院認其犯罪情狀顯堪憫恕，若處以法定最低度刑，仍不
    免有法重情輕之嫌，爰依刑法第59條規定酌減其刑。
三、原判決予以論罪科刑，固非無見。惟查：（一）被告曾以冒
    用「甲○○」名義及填寫標息800 元以偽造標單參與競標而
    行使之，業據被告於本院自承在卷，核與告訴人丁○○於偵
    查中指訴相符，原審漏未認定此部分事實並予論罪，尚有未
    洽；（二）又告訴人丁○○、甲○○於偵查中之指述，係依
    修正刑事訴訟法前之法定程序進行之訴訟程序，仍有證據能
    力，原審於審判程序中口頭諭知此部分無證據能力，亦有未
    合；（三）再者，被告詐騙金額為該次活會會員繳納之金額
    60,000元（即30×2,000 ＝60,000，毋庸再扣除被告已繳交
    之會款10,000（5 ×2,000 ＝10,000）），非50,000元，原
    判決認應再扣除被告之前已繳納之會款10,000元，自有未當
    。被告上訴意旨，否認犯罪，指摘原判決不當，雖無理由，
    但原判決既有上開可議之處，自仍應由本院將原判決撤銷改
    判。爰審酌被告以冒用甲○○名義參加互助會，並偽造本票
    及付款同意書之方式，詐取財物，且犯罪後未坦承犯行，態
    度不佳，雖告訴人甲○○已同意原諒被告犯行，已如前述，
    但被告迄仍未能彌補告訴人丁○○所受之損害，惟念其所詐
    得之金額僅60,000元，犯罪情節尚屬非重等一切情狀，量處
    如主文第2 項所示之刑。未扣案如附表一編號1 、2 、3 所
    示之偽造本票3 紙，不問屬於犯人與否，均依刑法第205 條
    宣告沒收（含其上偽造之「甲○○」之印文及署押）；又如
    附表二所示之「甲○○」印章1 枚，及如附表一編號4 所示
    付款同意書上偽造之「甲○○」署押及印文各1 枚，為偽造
    之印章、印文及署押，均應依刑法第219 條之規定，宣告沒
    收之。至於被告為冒標合會所偽造之標單紙及其上署押，並
    未扣案，告訴人丁○○亦稱已丟棄（見91偵字第18909 號卷
    第10頁背面），自已滅失，故不予宣告沒收，而該標單上偽
    造之署名1 枚，亦不復存在，自亦無庸宣告沒收知，附此敘
    明。
據上論結，應依刑事訴訟法第369 條第1 項前段、第364 條、第
299 條第1 項前段，刑法第201 條第1 項、第216 條、第220 條
第1 項、第210 條、第339 條第1 項、第55條、第205 條、第21
9 條、第59條，罰金罰鍰提高標準條例第1 條前段，判決如主文
。
本案經檢察官王登榮到庭執行職務。
中　　華　　民　　國　　94　　年　　11　　月　　10　　日
                  刑事第六庭    審判長法  官  王憲義
                                      法  官  張盛喜
                                      法  官  李璧君
以上正本證明與原本無異。
如不服本判決應於收受本判決後10日內向本院提出上訴書狀，其
未敘述上訴理由者，並得於提起上訴後10日內向本院補提理由書
狀（均須按他造當事人之人數附繕本）「切勿逕送上級法院」。
中　　華　　民　　國　　94　　年　　11　　月　　10　　日
　　　　　　　　　　　　　　　　　　　書記官  唐奇燕
附錄本件判決論罪科刑法條：
刑法第201條
  意圖供行使之用，而偽造、變造公債票、公司股票或其他有價
  證券者，處3 年以上10年以下有期徒刑，得併科3,000 元以下
  罰金。
  行使偽造、變造之公債票、公司股票或其他有價證券，或意圖
  供行使之用，而收集或交付於人者，處1 年以上7 年以下有期
  徒刑，得併科3,000元以下罰金。
刑法第210條：
  偽造、變造私文書，足以生損害於公眾或他人者，處5 年以下
  有期徒刑。
刑法第216條：
  行使第210 條至第215 條之文書者，依偽造、變造文書或登載
  不實事項或使登載不實事項之規定處斷。
刑法第339條第1項：
  意圖為自己或第三人不法之所有，以詐術使人將本人或第三人
  之物交付者，處5 年以下有期徒刑、拘役或科或併科1,000 元
  以下罰金。
附表一：
┌───┬──────┬─────┬────┬─────┬───────┐
│編 號 │ 票      號 │ 票面金額 │發 票 日│到  期  日│偽造署押、印文│
│      │            │（新台幣）│        │          │              │
├───┼──────┼─────┼────┼─────┼───────┤
│  1   │CH653792    │36,600元  │91.8.27 │91.8.27   │「甲○○」署押│
│      │            │          │        │          │、印文各 1 枚 │
├───┼──────┼─────┼────┼─────┼───────┤
│  2   │CH653793    │16,800元  │91.9.27 │91.9.27   │「甲○○」署押│
│      │            │          │        │          │、印文各 1 枚 │
├───┼──────┼─────┼────┼─────┼───────┤
│  3   │CH653794    │36,600元  │91.6.27 │91.6.27   │「甲○○」署押│
│      │            │          │        │          │、印文各 1 枚 │
├───┼──────┴─────┴────┴─────┼───────┤
│  4   │付款同意書                                    │「甲○○」署押│
│      │                                              │、印文各 1 枚 │
└───┴───────────────────────┴───────┘
附表二：
┌──┬───────────────┬───────┐
│編號│偽造之印章、印文或署押所在文件│偽造署押、印文│
├──┼───────────────┼───────┤
│ 1  │偽造之「甲○○」印章1枚       │              │
│    │（未扣案，但無證據證明已滅失）│              │
└──┴───────────────┴───────┘
